臺灣高等法院臺中分院民事判決
110年度上易字第491號
上  訴  人  吳振昇  

視同上訴人  吳振耀  
            吳茂榮  
            吳貞宛  
被上訴人    蔡錫圭  
訴訟代理人  蔡昆宏律師
上列當事人間請求塗銷抵押權登記等事件，上訴人對於中華民國
110年7月30日臺灣彰化地方法院110年度訴字第568號第一審判決
提起上訴，本院於110年12月14日言詞辯論終結，判決如下：
    主  文
上訴駁回。
第二審訴訟費用由上訴人負擔。
    事實及理由
甲、程序方面：
一、按訴訟標的對於共同訴訟之各人必須合一確定者，共同訴訟
    人中一人之行為有利益於共同訴訟人者，其效力及於全體；
    不利益者，對於全體不生效力，民事訴訟法第56條第1項第1
    款定有明文。本件被上訴人起訴請求吳振昇、吳振耀、吳茂
    榮、吳貞宛應將繼承自００００而公同共有如下述之抵押權，於
    辦理繼承登記後予以塗銷，核屬固有必要共同訴訟，其訴訟
    標的對於吳振昇、吳振耀、吳茂榮、吳貞宛必須合一確定，
    是原審判決後，雖僅吳振昇聲明不服，提起第二審上訴，惟
    此屬有利益於共同訴訟人之訴訟行為，依上開規定，其效力
    及於未提起上訴之同造當事人吳振耀、吳茂榮、吳貞宛，爰
    將該3人併列為視同上訴人。
二、視同上訴人經合法通知未於言詞辯論期日到場，核無民事訴
    訟法第386條所列各款情形，爰依被上訴人之聲請，由其一
    造辯論而為判決。　　
乙、實體方面：
壹、被上訴人主張：伊於民國84年3月27日將所有坐落００縣○○鎮○
    ○段000地號應有部分2分之1土地（下稱系爭土地）及其上同
    段100建號建物（門牌號碼：彰化縣○○鎮○○里○○路000號，下
    稱系爭建物），設定字號為彰和字第000000號，擔保債權總
    金額為新臺幣(下同)150萬元，存續期間自84年3月23日至85
    年3月22日，清償日為85年3月22日之抵押權（下稱系爭抵押
    權）予００００。系爭抵押權所擔保之債權於100年3月22日因時
    效完成而消滅，００００復未於時效完成後5年內實行系爭抵押
    權，系爭抵押權已消滅。系爭抵押權雖已消滅，惟抵押權登
    記仍存在，對被上訴人所有權完整性有妨礙。抵押權人００００
    於105年3月30日死亡，其繼承人為上訴人及視同上訴人4人
    （下稱上訴人等），上訴人等應依民法第759條規定辦理繼
    承登記後，負塗銷系爭抵押權登記之義務，被上訴人寄發存
    證信函促請上訴人等履行義務，上訴人等迄今尚未履行其義
    務，爰依民法第767條第1項中段、第821條第1項規定，請求
    上訴人將系爭抵押權辦理繼承登記後，並將系爭抵押權登記
    予以塗銷等語（原審判命上訴人等應將系爭抵押權辦理繼承
    登記後，將該抵押權登記予以塗銷，上訴人聲明不服，提起
    上訴）。並答辯聲明：駁回上訴。
貳、上訴人則以：請求權消滅、抵押權消滅僅代表無討債權利，
    並非債之關係不存在。繼承人時效上並無繼承被繼承人生前
    已消滅之權利，被上訴人未在債權人生前依法請求債權人塗
    銷抵押權，繼承人時效上並無繼承抵押權延伸之義務，請求
    塗銷抵押權登記的義務專屬於債權人本身，被上訴人所有權
    受妨害應請求債務人還債而非對債權人進行訴訟行為等語，
    資為抗辯。並上訴聲明：㈠原判決廢棄。㈡駁回被上訴人第一
    審之訴。視同上訴人則未到庭，亦未提出書狀作何聲明或陳
    述。
叄、本院判斷：
一、按請求權，因15年間不行使而消滅；但法律所定期間較短者
    ，依其規定。消滅時效，自請求權可行使時起算；以不行為
    為目的之請求權，自為行為時起算。以抵押權擔保之債權，
    其請求權已因時效而消滅，如抵押權人，於消滅時效完成後
    ，5年間不實行其抵押權者，其抵押權消滅。所有人對於妨
    害其所有權者，得請求除去之。民法第125條、第128條、第
    880條、第767條第1項中段定有明文。而抵押權所擔保債權
    之請求權罹於時效，復經過抵押權之除斥期間，抵押物仍有
    抵押權登記時，因該抵押權登記形式上仍存在，對抵押物所
    有人之所有權自有妨礙，所有權人非不得本於物上請求權，
    請求塗銷此項抵押權登記。又因繼承、強制執行、徵收、法
    院之判決或其他非因法律行為，於登記前已取得不動產物權
    者，應經登記，始得處分其物權，民法第759條亦有明文。
    是抵押權時效消滅後，抵押權人死亡，其繼承人未辦理抵押
    權繼承登記時，因此項登記不失為財產上之利益，土地登記
    簿上既有原抵押權人之名義，如不辦理繼承登記，改為繼承
    人名義，土地登記簿上此部分抵押權人之名義即不連續，為
    維持登記之連續性，仍應辦理公同共有之繼承登記後，始得
    為塗銷登記。　　
二、被上訴人主張之前揭系爭抵押權登記及繼承等事實，業據提
    出系爭土地及建物土地登記第一類謄本、第三類謄本、存證
    信函及００００除戶戶籍謄本、繼承系統表、上訴人等戶籍謄本
    為證（見原審卷第19-31、45-63頁），並有原審依職權查詢
    家事事件（繼承事件）公告資料，查無００００繼承人拋棄繼承
    事件（見原審卷第99頁），復經本院函詢財政部中區國稅局
    彰化分局結果，００００之繼承人確為上訴人等，有該局110年1
    1月29日中區國稅彰化營所字第0000000000號函暨附００００遺
    產稅免稅證明書附卷可稽（見本院卷第109-115頁），且為
    上訴人所不爭執（見本院卷第124-125頁），堪信為真。查
    系爭抵押權登記清償日期為85年3月22日，自該日起算15年
    時效，所擔保債權之請求權至100年3月21日24時時效完成，
    ００００復未於抵押債權罹於時效消滅後5年內之105年3月21日2
    4時前實行抵押權，依前揭規定，系爭抵押權已消滅。而０００
    ０於105年3月30日死亡，由上訴人等繼承，上訴人等迄未辦
    理系爭抵押權之繼承登記，被上訴人為達塗銷系爭抵押權登
    記之處分行為所必要，請求上訴人等辦理系爭抵押權繼承登
    記後，塗銷系爭抵押權，合於民法第767條第1項中段規定，
    應予准許。另系爭抵押權並非被繼承人００００之專屬權利，既
    因時效而消滅，現仍登記在案，上訴人等為００００之繼承人，
    即負有塗銷登記之義務，是上訴人所辯前詞，實屬對法律有
    所誤會，不足採用。至被上訴人於本院追加依民法第821條
    第1項規定為請求部分（見本院卷第68頁），雖屬不變更訴
    訟標的而補充法律上之陳述，非為訴之變更或追加，惟因系
    爭抵押權所設定之系爭土地，其抵押權僅存在於００００之應有
    部分，非關共有人請求返還全部共有物之問題，無須贅列民
    法第821條第1項規定，併予敘明。　　
三、綜上所述，被上訴人依民法第767條第1項中段規定，請求上
    訴人等應將系爭土地及建物於84年3月27日登記之系爭抵押
    權辦理繼承登記後，將系爭抵押權登記予以塗銷，核屬正當
    ，應予准許。從而原審為上訴人等敗訴之判決，並無不合。
    上訴論旨指摘原判決不當，求予廢棄改判，為無理由，應駁
    回上訴。　　　　
四、本件事證已臻明確，兩造其餘之攻擊或防禦方法及所用之證
    據，經本院斟酌後，認為均不足以影響本判決之結果，爰不
    逐一論列，附此敘明。
肆、據上論結，本件上訴為無理由，爰判決如主文。
中　　華　　民　　國　　110 　年　　12　　月　　28　　日
　　　　　　　　民事第一庭    審判長法　官  張瑞蘭
　　　　　　　　　　　　　　　　    法　官  廖穗蓁
　　　　　　　　　　　　　　　　    法　官  黃綵君
正本係照原本作成。
不得上訴。
　　　　　　　　　　　　　　　　    書記官  趙郁涵

中　　華　　民　　國　　110 　年　　12　　月　　29　　日